【裁判字號】    93,上,176
【裁判日期】    950627
【裁判案由】    分割共有物等
【裁判全文】
臺灣高等法院高雄分院民事判決           93年度上字第176號
上  訴  人  丙○○
訴訟代理人  張榮作律師
複代理人    陳豐裕律師
            黃勇雄律師
視為上訴人  庚○○
            乙○○
上列一人
訴訟代理人  任進福律師
            癸○○    住高雄縣路竹鄉○○路69巷54號
視為上訴人  丁○○    住高雄縣路竹鄉○○村○○路75號
            甲  ○    住高雄縣路竹鄉○○路60之1號
            甲○章    住高雄縣路竹鄉○○路36之1號
            辛○○    住高雄縣路竹鄉○○路60號
            子○○    住高雄縣路竹鄉○○路105之2號
            壬○○    住高雄縣路竹鄉○○路50之1號
            戊○○    住高雄縣路竹鄉○○路50號
被上訴人    己○○    住高雄縣路竹鄉○○路50之2號
訴訟代理人  蔡建賢律師
上列當事人間請求分割共有物等事件，上訴人對於民國93年7 月
23日臺灣高雄地方法院91年度訴字第3135號第一審判決提起上訴
，本院於95年6月13日言詞辯論終結，判決如下：
    主      文
原判決關於分割方法部分及訴訟費用之裁判均廢棄。
兩造共有坐落高雄縣路竹鄉○○段222 之1 號面積7807平方公尺
、222 之7 號面積2771平方公尺等二筆土地，其分割方法如附圖
甲方案所示：編號1 面積1018平方公尺、編號6 面積289 平方公
尺土地分歸上訴人丙○○所有；編號2 面積976 平方公尺、編號
5 面積91平方公尺土地分歸壬○○所有；編號3 面積66平方公尺
、編號4 面積234 平方公尺土地分歸子○○所有；編號9 面積32
8 平方公尺、編號10面積529 平方公尺、編號18面積1261平方公
尺土地分歸乙○○所有；編號11面積664 平方公尺土地分歸己○
○所有；編號12面積939 平方公尺土地分歸戊○○所有；編號13
面積1085平方公尺土地分歸庚○○所有；編號14面積50平方公尺
、編號14-1面積448 平方公尺土地分歸甲○所有；編號15面積50
平方公尺、編號15-1面積448 平方公尺土地分歸甲○章所有；編
號16面積50平方公尺、編號16-1面積448 平方公尺土地分歸丁○
○所有；編號17面積50平方公尺、編號17-1面積448 平方公尺土
地分歸辛○○所有；編號7 面積230 平方公尺、編號8 面積383
平方公尺、編號19面積493 平方公尺土地三筆分歸兩造按附表一
所示各人應有部分比例繼續保持共有作為道路使用。
兩造應依如附表四所示之應付補償金額及應受補償金額互為補償
金之找補。
第一、二審訴訟費用，由兩造按附表一所示各人應有部分之比例
負擔。
    事實及理由
一、本件係請求分割共有物訴訟，依法對於各共有人必須合一確
    定，屬必要共同訴訟，雖僅原審被告丙○○一人提起上訴，
    仍應將其餘原審共同被告列為視為上訴人。又視為上訴人庚
    ○○、子○○、壬○○經合法通知，未於言詞辯論期日到場
    ，核無民事訴訟法第386 條各款所列情形，爰依被上訴人聲
    請，由其一造辯論而為判決。
二、被上訴人己○○主張：系爭坐落高雄縣路竹鄉○○段222 之
    1、222 之7 號等二筆土地為兩造共有，應有部分如原判決
    附表一所示，兩造間就系爭土地並無不分割之約定，復無法
    達成分割協議，且系爭土地亦非不能分割，爰依民法第823
    條第1 項規定訴請裁判分割。因系爭土地一筆位於都市計劃
    區內，另一筆則位於都市計劃區外，為免合併分割，得使兩
    造在二筆土地上均取得部分土地，可在系爭土地北側分割一
    由上訴人庚○○、丁○○、甲○、甲○章、辛○○等人共有
    之道路，以免合併分割之誤解。又伊與上訴人戊○○如分得
    土地有出入時，同意二人不互為找補。另上訴人丙○○、乙
    ○○等二人未經共有人同意而占有逾越應有部分之土地（上
    訴人丙○○多使用153.5 平方公尺、上訴人乙○○多使用13
    2平方公尺），顯係無法律上原因而受有使用土地之不當得
    利，致上訴人少使用130 平方公尺土地，受有無法使用土地
    之損害，爰依民法第179 條請求上訴人丙○○、乙○○返還
    減少租金之不當得利17萬1,600 元等情。（原審為如原判決
    主文第一項之分割方法之判決。而駁回被上訴人其餘之訴部
    分未據聲明不服）。其答辯聲明：上訴駁回。
三、上訴人方面：均同意裁判分割，惟：(一)關於分割方法部分，
    丙○○主張依附圖乙方案分割或高雄縣路竹地政事務所於95
    年4 月11日所為複丈成果圖分割；乙○○、戊○○以：伊等
    同意高雄縣路竹地政事務所於95年4 月11日所為複丈成果圖
    所示之分割方案；甲○以：高雄縣路竹地政事務所於95年4
    月11日所為複丈成果圖所示之分割方案及原判決主文所示之
    分割方式伊均接受；戊○○以：補償價格如重新鑑價，則伊
    同意高雄縣路竹地政事務所於95年4 月11日所為複丈成果圖
    所示之分割方案，否則伊主張依原判決主文所示之分割方式
    。(二)關於補償方案部分，丙○○、乙○○以伊等同意依原審
    之鑑定價格計算補償金額；甲○主張以公告地價計算補償金
    額；戊○○以應重新鑑價或以公告地價計算補償金額等語，
    資為抗辯。
四、被上訴人主張系爭坐落高雄縣路竹鄉○○段222之1面積7807
    平方公尺、同段222之7號面積2771平方公尺等地目田二筆土
    地，為兩造共有，均按應有部分：己○○1萬分之882、庚○
    ○1萬分之1192、乙○○1萬分之2201、甲○1萬分之504、甲
    ○章1萬分之504、丁○○1萬分之504、辛○○1萬分之504、
    丙○○1萬分之1489、子○○1萬分之264、壬○○1萬分之10
    73、戊○○1萬分之883之比例共有之事實，業據提出系爭土
    地登記謄本為證，並為上訴人所不爭執，可認為真實。而被
    上訴人主張系爭土地並無因使用目的不能分割，且兩造間就
    系爭土地並無不能分割之特約之情事，惟兩造間就分割方法
    不能達成協議等情，並為上訴人所不爭執（雖上訴人乙○○
    等主張有分管協議，然並未舉證以實其說，尚難認實）。是
    被上訴人訴請判決分割，依民法第823條、第824條規定自屬
    有據，應予准許。
五、按共有物之分割，應由法院參酌當事人之聲明、共有物之性
    質、經濟效用及全體共有人利益等情，命為以原物公平適當
    之分配，不受當事人主張之拘束。準此，本院審酌分割方案
    如下：
（一）系爭二筆土地之使用狀況，共有人分別在土地上建築有地
      上物使用或為耕地利用，如高雄縣路竹地政事務所94 年8
      月29日複丈成果圖所示：1 部分為上訴人丙○○種植農作
      物；2 部分西側為壬○○之建物、東側則為空地；3、4部
      分為子○○使用之建物；6 部分北側為上訴人丙○○使用
      之二層樓房與鐵皮屋；11部分最南側之東部分為丙○○占
      用之牛棚、北側一部分為被上訴人己○○占用之建物；12
      部分為戊○○占用之建物；13部分為庚○○占用之空地；
      14至17及14-1至17-1部分，分別為甲○章、丁○○、辛○
      ○、甲○等四人所占用之建物及空地；18部分為乙○○占
      用之空地。另系爭土地南側為20公尺寬之大仁路、北側部
      分有一既成道（農）路等情，業經本院前往現場勘明，有
      勘驗筆錄、草圖等及上述複丈成果圖在卷可憑。
（二）本院審酌上述各共有人於系爭土地之占有現況，認以將各
      共有人現在占用部分，分配予該共有人之方法較為公平，
      爰以附圖甲案之分割方法為分配，應屬妥適。另因系爭二
      筆土地之面積較大，一屬都市計劃區內、一屬都市計劃區
      外，倘共有人受分配之土地位置，有無可通行道路之現況
      ，為避免其等以後對外通行之困擾，自有開設道路對外聯
      通之必要，爰經兩造協議後同意，將如附圖甲方案所示編
      號7、8、19號部分，保留寬四公尺之道路，供兩造共同通
      行之用，由兩造按其所有權應有部分之比例於分割後繼續
      保持共有。至上訴人丙○○雖主張其已占用使用編號11號
      南側之東半部作為牛棚多年，而請求將編號11號最南側東
      半部部分分歸其所有，並主張按附圖乙方案之方法分割云
      云。然經本院勘查該部分僅供為牛棚使用，因編號11號係
      面臨20公尺寬之大仁路，其土地形狀為南北向長方形，主
      要係己○○建築二層房屋使用多年，如依上訴人丙○○主
      張按乙案方法分割，將因而使編號11號之土地成為畸形，
      整體上言，影響該號土地之使用價值，且並未能增加上訴
      人丙○○所欲分得土地之利用價值，顯不符經濟效能，是
      上訴人丙○○此部分主張，尚無足採。另附圖甲方案編號
      14、15、16、17部分面積各50平方公尺，雖屬畸零地，但
      甲○、甲○章、丁○○、辛○○等人均同意受此分配，且
      此部分與相鄰221 號土地接壤1 ，該221 號土並無通路可
      達公路，則此部分自有可合併利用價值，尚無不公允之分
      配之處。
（三）又審酌上述因兼顧各共有人使用現況為分割條件，各共有
      人於分割後所取得土地面積與原有面積有所增減，且各人
      所分得之土地因所處位置是否面臨較寬道路或自留四公尺
      道路，及土地地形方正與否等情形，均可能影響分得土地
      之經濟價值，自應互相找補。經原審函囑富華產物鑑定顧
      問有限公司就兩造所分得土地之價值予以鑑定；該公司依
      土地特性分析（區域條件分析：包括勘估地點及坐落位
      置環境分析交通條件里鄰環境分析，及個別條件分析
      ：包括地形、地勢臨路情況面前道路土地寬度、
      及深度），參酌不動產市場供需、交易狀況等因素綜合判
      斷而為鑑定，面臨20公尺大仁路土地價格定為每平方公尺
      3630元（即編號3 、4 、6 、11、12、14、15、16、17、
      14-1、15 -1） ，未面臨大仁路之內側土地價格定為每平
      方公尺1966元（即編號1 、2 、5 、7 、8 、9 、10、13
      、17 -1 、18、19），而編號16-1面臨大仁路部分只有3
      分之1 ，價格定為每平方公尺2798元等情，有該公司鑑價
      報告書一份可憑（見原審卷第315~356 頁）。兩造在原審
      除上訴人丙○○外，均同意該鑑價報告（見原審卷第385
      、386 頁），本院審理中，上訴人丙○○、乙○○、被上
      訴人均同意按照上開鑑價報告為補償依據。視為上訴人甲
      ○主張依公告地價補償，丁○○稱不願意出錢補償，戊○
      ○則稱依公告地價或重新鑑價，但伊不願支付鑑價費用各
      語（見本院卷(二)第152--153頁）。又兩造均表明不願意再
      支出鑑價費用（見本院卷(二)第125 頁），是本院認上開鑑
      價報告書所列鑑價價格，既屬公允，又符兩造多數人同意
      意見，自得採為本件土地分割後補償之依據。爰依兩造所
      有權應有部分及分割後取得土地所有權之比例，就兩造彼
      此間補償金之應為支出與應受補償之金額，定如附表二所
      示。
六、另抵押之不動產如經分割，或讓與其一部，或擔保一債權之
    數不動產而以其一讓與他人者，其抵押權不因此而受影響，
    民法第868 條定有明文。又分別共有土地，部分共有人就應
    有部分設定抵押權者，於辦理共有物分割登記時，該抵押權
    按原應有部分轉載於分割後各宗土地之上，土地登記規則第
    107 條前段亦有明文。本件視為上訴人子○○雖就其共有系
    爭土地之應有部分設定抵押權於第三人曾榮三，然並不影響
    於本件共有物之分割，附此敘明。
七、綜據上述，被上訴人本於共有物分割之法律關係，請求就系
    爭二筆土地為裁判分割為理由，應予准許，爰定系爭土地之
    分割方法如上述。原審為分割判決固非無見，惟其所命分割
    方法未審酌系爭土地上所留兩造保持共有之道路即原判決附
    圖編號7-1 部分並無與編號8 部分相通，自有通行不便之處
    ，尚嫌未洽；且分割所預留之道路既應為兩造保持共有，自
    應依各人應有部分之比例為之，原審僅以取得面臨該道路之
    人負擔道路之共有，亦有不當。上訴意旨指摘原判決分割方
    法不當，求予廢棄改判，為有理由。自應由本院予以廢棄改
    判。
八、據上論結，本件上訴為有理由，依民事訴訟法第463 條、第
    385 條第1 項前段、第450 條、第78條、第85條第1 項前段
    ，判決如主文。
中    華    民    國    95    年    6     月    27    日
                            民事第一庭
                                審判長法官  黃金石
                                法      官  林紀元
                                法      官  林健彥
以上正本證明與原本無異。
如對本判決上訴，須於判決送達後20日內向本院提出上訴狀，其
未表明上訴理由者，應於上訴後20日內向本院提出上訴理由書（
均須按他造當事人之人數附繕本）。上訴時應提出委任律師或具
有律師資格之人之委任狀，並依附註條文規定辦理。
中    華    民    國    95    年    6     月    27    日
                                書  記  官  張宗芳
附註：民事訴訟法第466 條之1 ：對於第二審判決上訴，上訴人
應委任律師為訴訟代理人，但上訴人或其法定代理人具有律師資
格者，不在此限。
上訴人之配偶、三親等內之血親、二親等內之姻親，或上訴人為
法人、中央或地方機關時，其所屬專任人員具有律師資格並經法
院認適當者，亦得為第三審訴訟代理人。第1 項但書及第2 項情
形，應於提起上訴或委任時釋明之。


司法院資訊處製作；財團法人民間司法改革基金會備份。
